【裁判字號】    92,訴,1546
【裁判日期】    920723
【裁判案由】    護照條例等
【裁判全文】
臺灣高雄地方法院刑事判決                        九十二年度訴字第一五四六號
    公  訴  人  臺灣高雄地方法院檢察署檢察官
    被      告  乙○○
    被      告  甲○○
    被      告  丙○○
右列被告等因
第一○七八二號），本院判決如左：
    主  文
乙○○共同以他人交付之國民身分證，冒用名義申請護照，處有期徒刑陸月，如易科
罰金以佰元折算壹日。丙○○之中華民國普通護照申請書上所貼之大陸女子「陳周
娟」之照片壹張，及印有大陸女子「陳周娟」照片之丙○○中華民國普通護照（護照
號碼為000000000號）壹本均沒收。
甲○○共同以他人交付之國民身分證，冒用名義申請護照，處有期徒刑伍月，如易科
罰金以佰元折算壹日，緩刑貳年。丙○○之中華民國普通護照申請書上所貼之大陸
女子「陳周娟」之照片壹張，及印有大陸女子「陳周娟」照片之丙○○中華民國普通
護照（護照號碼為000000000號）壹本均沒收。
丙○○將國民身分證交付他人，以供冒名申請護照，處有期徒刑伍月，如易科罰金以
佰元折算壹日，緩刑貳年。印有大陸女子「陳周娟」照片之丙○○中華民國普通護
照（護照號碼為000000000號）壹本均沒收。
    事  實
一、甲○○與丙○○二人為母女之關係，乙○○則為丙○○之舅舅。乙○○前因至大
    陸地區結識一位名為「陳周娟」之大陸女子，並成為男女朋友關係後，乙○○為
    能使陳周娟得以持用本國護照通行美國等地，竟與甲○○、陳周娟共同基於冒用
    他人名義申辦護照及使公務員登載不實公文書之概括犯意聯絡，共謀利用以丙○○之名義申請護照提供予大陸女子陳周娟冒名使用，旋由陳周娟先於民國九十一
    年農歷過年期間之某日，將其本人之大頭照片六張交給乙○○，甲○○則於九十
    一年三月六日前往東南旅行社高雄分公司詢問申辦護照事宜並取得空白之中華民
    國普通護照申請書後，交由乙○○填寫上開護照申請書，而丙○○明知乙○○、
    甲○○欲冒用其名義申請護照，竟仍將其自己之國民身分證交予乙○○以供冒名
    申請護照，並與之共同基於使公務員登載不實公文書之犯意聯絡，乙○○即將丙○○之國民身分證影本連同陳周娟之照片二張黏貼在上開護照申請書後，並委託
    東南旅行社高雄分公司不知情之業務員戊○○至其住處取件，代為向外交部領事
    事務局申辦本國普通護照，致外交部承辦之公務員不知有偽而將上開冒用丙○○
    名義貼有陳周娟照片之不實事項登載於職務上所掌相關護照請領紀錄之公文書，
    並據以核發貼有「陳周娟」照片之丙○○中華民國普通護照（護照號碼為000
    000000號）一本，足以生損害於外交部對於國人護照核發及管理之正確性
    。乙○○、甲○○於取得外交部所核發之不實丙○○護照後，即先後持向或委託
    朝代旅行社代向美國、日本、菲律賓等國在台之協會或辦事處辦理各該國之入境
    簽證而行使之。嗣於九十一年九月十七日，即由乙○○帶同丙○○二人，並由丙○○持上開貼有陳周娟照片之不實護照交由入出境管理局之證照查驗人員查驗而
    行使之，經由高雄小港國際機場搭機出境，先前往柬埔寨並辦理簽證後，再搭機
    至泰國曼谷將上開不實之護照交予陳周娟，乙○○即與丙○○復承前使公務員登
    載不實公文書之犯意聯絡，於同年十月三日共同向我國駐在泰國之台北經濟文化
    辦事處承辦公務員，謊稱丙○○之中華民國普通護照已遺失，使該管公務員不疑
    有他而將此不實事項登載於職務上所掌之相關登記簿冊公文書上，並據以核發丙○○本人之臨時護照後，丙○○即持該臨時護照於當日搭機經高雄小港國際機場
    入境返國時，交予查驗人員查驗通關而行使之，亦足以生損害於外交部對於護照
    核發及管理之正確性。後因大陸女子陳周娟於九十一年九月三十日持上開不實之
    丙○○護照欲自泰國曼谷搭機前往美國紐約時，為泰國曼谷機場移民局當場查獲
    ，並扣得貼有陳周娟照片之不實丙○○中華民國普通護照一本。
二、案經內政部警政署刑事警察局移送及臺灣高雄地方法院檢察署檢察官自動檢舉簽
    分偵查起訴。
    理  由
一、訊據被告乙○○對於右開犯罪事實迭於偵訊及本院審理中坦承不諱，被告丙○○
    對於提供自己國民身分證予乙○○嗣並持貼有「陳周娟」照片之不實護照辦理簽
    證及出境前往泰國而行使，復謊稱護照遺失而申請臨時護照之事實，固於偵訊及
    本院審理中供承不諱，惟矢口否認有何犯行，辯稱：伊交付身分證予舅舅乙○○
    係因其表示是用在幫他人選舉事宜，不知道被舅舅乙○○用來辦理護照，伊係事
    後要出國時才知道有這本冒用伊名義之護照云云，而被告甲○○則矢口否認右揭
    犯行，辯稱：伊並不知道伊女兒丙○○出國之事，亦沒有幫丙○○申辦護照，因
    害怕女兒丙○○出事才於偵查中說伊有代其辦理護照，是丙○○回國後伊才知道
    這件事云云。經查：
（一）右揭以貼有大陸女子陳周娟之照片冒用被告丙○○名義而委由東南旅行社業務
      員申請中華民國普通護照，嗣與被告丙○○持上開不實之護照前往泰國交予大
      陸女子陳周娟後，並謊報被告丙○○之護照遺失而申請臨時護照使被告丙○○
      返台等事實，業據被告乙○○於檢察官偵訊及本院審理中供述甚詳，核與被告
      丙○○供述確有持用上開不實護照之情節相符，且被告乙○○係委由東南旅行
      社業務員代為申辦丙○○之中華民國普通護照等情，並據證人即東南旅行社業
      務員戊○○於偵查中證述明確，又被告丙○○之上開不實中華民國護照確遭不
      詳之大陸女子在泰國曼谷持用之情事，亦有內政部警政署入出境管理局境仁森
      字第○九一○一一三三○○號函述綦詳，再經將被告丙○○之中華民國護照上
      所貼大陸女子陳周娟之照片與被告丙○○本人之照片，送請內政部警政署刑事
      警察局鑑定結果，認相片中二人臉部各部位及外觀型態均不相符合，非屬同一
      影像等情，有內政部警政署刑事警察局刑鑑字第○九一○三三四五六一號影像
      鑑定書一份附卷可稽，復有被告丙○○之中華民國普通護照申請書影本三份、
      中華民國普通護照一本、丙○○及大陸女子陳周娟之相片各一張、東南旅行社
      收件記錄簿影本一份、入出境查詢結果二份附卷可稽，足認被告乙○○之自白
      核與事實相符，自可採憑。
（二）雖被告丙○○否認知悉其身分證交予被告乙○○係供冒名申請護照並以前揭情
      詞置辯云云。惟被告乙○○於取得貼有大陸女子陳周娟相片之冒名護照後，曾
      與被告丙○○一同前往台北辦理美國簽證並由被告丙○○親自面談，嗣二人並
      持上開不實之冒名護照前往柬埔寨及泰國，而在泰國曼谷由被告乙○○將上開
      不實之護照交予大陸女子陳周娟，並謊報被告丙○○之護照遺失而申請臨時護
      照返台等情，已據被告乙○○、丙○○一致供述在卷，且被告丙○○於出國前
      即已看過上開冒用伊名義辦理之護照，並據其供述明確，則被告丙○○既已知
      道自己之護照上貼有他人之相片仍持以申辦簽證，嗣復持以行使出境，足見被
      告丙○○顯係知悉其身分證交予被告乙○○係供冒名申請護照之用，參以被告
      丙○○明知護照上並非貼自己之相片，卻於警詢及檢察官初次偵訊時仍然佯稱
      伊即為護照上相片（即大陸女子陳周娟相片）中之人，且親自寫信予承辦警員
      並附上伊在國內之大世界國際村所拍攝之相片（見警卷第三十二頁）而佯裝曾
      前往泰國觀光之假象，以掩飾其被冒名申請護照之事實，更足認被告丙○○對
      於提供自己身分證以供冒用名義申請護照乙事顯然知情甚明，其辯稱不知情云
      云，應屬事後卸責之詞，不足採信。
（三）又被告丙○○於偵訊時已明確供稱：「我小舅舅（被告乙○○）要我出國，我
      就說沒有護照怎麼出國，我媽媽（被告甲○○）就跟我說已經用我的名義去辦
      護照了」、「舅舅叫一直交待我不能講，舅舅乙○○說這種問題他們會解決，
      如果有事就先擔下來，他們會來救我，否則會牽扯很多人，．．．母親和我都
      以為是當人頭而已」、「（寫信予警政署附照片是你母親或舅舅叫你寄？）二
      封信同一次寄，他們二人都知道」（見偵查卷第二六、三四、五四頁）等語，
      佐以被告甲○○於警詢時供稱：被告丙○○之護照是伊拿去委託東南旅行社辦
      理，簽證亦是伊幫丙○○辦理等情，足見被告甲○○確有以被告丙○○名義冒
      名申辦護照之行為，復參酌被告甲○○、丙○○二人乃係母女至親，被告甲○○對於丙○○護照上之相片是否為被告丙○○本人乃一眼可判之事實，然其於
      警詢及檢察官偵訊時卻始終堅指被告丙○○護照上之相片確實是伊女兒丙○○
      之情，益見其前揭供述顯係為掩飾自己及被告丙○○之冒名申請護照犯行，由
      此更足見被告甲○○對於冒用丙○○名義申辦護照乙事，顯有犯意聯絡及行為
      分擔甚明，其前揭所辯不足採信。本件事證明確，被告三人犯行均堪認定。
二、核被告乙○○、甲○○二人以丙○○交付之身分證冒名申請貼有大陸女子陳周娟
    照片之護照，致不知情之外交部承辦公務員將此不實事項登載於職務上所掌公文
    書，並持以行使辦理簽證之所為，係犯護照條例第二十三條第四項之冒名申請護
    照罪及刑法第二百十六條、第二百十四條之行使使公務員登載不實公文書罪。又
    被告乙○○、甲○○與大陸女子陳周娟間，就上開犯行互有犯意聯絡及行為分擔
    ，均為共同正犯。被告乙○○、甲○○二人利用不知情之東南旅行社業務員戊○○代為申辦被告丙○○護照之行為，均係間接正犯。又核被告丙○○將國民身分
    證交付他人以供冒名申請護照及持以行使該不實護照之所為，係犯護照條例第二
    十三條第三項之將國民身分證交付他人以供冒名申請護照罪及刑法第二百十六條
    、第二百十四條之行使使公務員登載不實公文書罪。按將國民身分證交付他人，
    以供冒名申請護照者，性質上原屬於冒名申請護照者之共同正犯或幫助犯，惟八
    十九年五月十七日公布施行之護照條例第二十三條第三項，業已對此種犯罪行為
    設有單獨處罰之明文，且在法文構成上，將行為人與收受國民身分證之他人置於
    對向之位置，成為學理上所稱之對向犯（對合犯、對立共犯），與冒名申請護照
    者各適用不同之處罰規定，參照最高法院八十一年台非字第二三三號判例意旨，
    彼此間無成立共同正犯或幫助犯關係之餘地，是公訴意旨認被告丙○○係與被告
    乙○○、甲○○二人共犯護照條例第二十三條第四項之冒名申請護照罪云云，自
    有未洽，惟基本社會事實既屬同一，本院爰依法變更起訴法條，附此敘明。另核
    被告乙○○、丙○○共同向我國駐泰國台北經濟文化辦事處承辦公務員謊稱丙○○之中華民國普通護照已遺失，使該管公務員將此不實事項登載於職務上所掌公
    文書並據以核發丙○○之臨時護照而行使之所為，則係犯刑法第二百十六條、第
    二百十四條之行使使公務員登載不實公文書罪。被告乙○○、丙○○二人就上開
    犯行互有犯意聯絡及行為分擔，均為共同正犯。渠等三人上開所犯明知為不實事
    項而使公務員登載不實之低度行為，已為嗣後行使上開不實登載公文書之高度行
    為所吸收，均不另論罪。又被告三人連續多次行使使公務員登載不實公文書之犯
    行，均時間緊接，手法相同，觸犯構成要件相同之罪名，顯係基於概括犯意為之
    ，應依連續犯之規定論以一罪。至公訴人雖未就被告乙○○、丙○○前揭謊稱護
    照遺失而行使使公務員登載不實公文書之犯行起訴，惟此部分事實於犯罪事實欄
    已有提及，且與前揭公訴人前揭起訴部分具有連續犯之裁判上一罪關係，為起訴
    效力所及，本院仍得併予審究。再者，被告乙○○、甲○○二人前開所犯護照條
    例第二十三條第四項之罪、行使使使公務員登載不實公文書罪間，及被告丙○○
    所犯護照條例第二十三條第三項之罪、行使使使公務員登載不實公文書罪間，均
    有方法、結果之牽連關係，應分別從較重之護照條例第二十三條第四項、第三項
    之罪處斷。爰審酌被告甲○○與乙○○為姐弟、被告甲○○與丙○○為母女之關
    係，被告乙○○、甲○○竟利用丙○○之身分證冒名申請護照以供大陸女子使用
    ，足生損害於外交部對於護照核發之正確性，並使我國護照成為犯罪或別有心機
    者庇護掩飾身分之用，影響我國際形象及聲譽非輕，惟並無證據證明被告係以藉
    圖販售我國護照牟利，而就被告三人所參與犯罪程度之輕重，各量處如主文所示
    之刑，並均諭知易科罰金之折算標準，以資懲儆。末查，被告甲○○、丙○○二
    人前均未曾受有期徒刑以上刑之宣告，有臺灣高等法院被告全國前案紀錄表各一
    份在卷可按，其等因一時失慮，偶罹刑典，且被告丙○○犯後已坦供大部分犯行
    ，其二人經此偵審程序及科刑之教訓後，應能知警惕而無再犯之虞，本院認所宣
    告之刑以暫不執行為適當，爰均併予以宣告緩刑二年，用啟自新。
三、被告丙○○之中華民國普通護照申請書上所貼之大陸女子「陳周娟」之照片一張
    ，係共犯陳周娟所有交予被告乙○○，供被告乙○○、甲○○二人用以冒名申請
    護照之物，業經被告乙○○供明在卷，依共同正犯共同負責之法理，爰依刑法第
    三十八條第一項第二款之規定併予宣告沒收。至於上開被告丙○○之中華民國普
    通護照申請書，既由被告委請旅行社業務員持交予外交部領事事務局人員辦理護
    照，已編為該局之卷宗資料，而非屬被告所有，爰不另為沒收之諭知。又扣案印
    有大陸女子陳周娟照片之被告丙○○中華民國普通護照一本，係被告因犯罪所得
    之物，爰併依刑法第三十八條第一項第三款之規定，予以宣告沒收。
據上論斷，應依刑事訴訟法第二百九十九條第一項前段、護照條例第二十三條第三項
、第四項、刑法第十一條前段、第二十八條、第五十六條、第二百十六條、第二百十
四條、第五十五條、第四十一條第一項前段、第七十四條第一款、第三十八條第一項
第二款、第三款、罰金罰鍰提高標準條例第一條前段、第二條，判決如主文。
本案經檢察官丁○○到庭執行職務。
中      華      民      國      九十二      年    七    月    二十三    日
                                  臺灣高雄地方法院刑事第二庭
                                      審判長法  官   莊崑山
                                            法  官   孫啟強
                                            法  官   吳俊龍
右正本證明與原本無異。
如不服本判決，應於判決送達後十日內，向本院提出上訴狀。
                                            書記官   許麗珠
中      華      民      國      九十二      年    七    月    二十八    日
附錄本案論罪科刑法條全文：
護照條例第二十三條
偽造、變造國民身份證以供申請護照，足以生損害於公眾或他人者，處五年以下有期
徒刑、拘役或科或併科新臺幣五十萬元以下之罰金。
行使前項文書者，亦同。
將國民身份證交付他人或謊報遺失，以供冒名申請護照者，處五年以下有期徒刑、拘
役或科或併科新臺幣十萬元以下之罰金。
前項冒用名義者，亦同。
受託申請護照，明知第一項至第四項事實或偽造、變造或冒用之照片，仍代申請者，
處五年以下有期徒刑、拘役或科或併科新臺幣十萬元以下之罰金。
刑法第二百十四條
明知為不實之事項，而使公務員登載於職務上所掌之公文書，足以生損害於公眾或他
人者，處三年以下有期徒刑、拘役或五百元以下罰金。
刑法第二百十六條
行使第二百十條至第二百十五條之文書者，依偽造、變造文書或登載不實事項或使登
載不實事項之規定處斷。


司法院資訊處製作；財團法人民間司法改革基金會備份。
